【裁判字號】    97,訴,276
【裁判日期】    971106
【裁判案由】    違反臺灣地區與大陸地區人民關係條例等
【裁判全文】
臺灣花蓮地方法院刑事判決               97年度訴字第276號
公  訴  人  臺灣花蓮地方法院檢察署檢察官
被      告  乙○○
            甲○○
上列被告等因違反臺灣地區與大陸地區人民關係條例等案件，經
檢察官提起公訴（97年度偵字第1258號），被告等均於準備程序
中就被訴事實為有罪之陳述，經受命法官告知簡式審判程序之旨
，並聽取公訴人及被告等之意見後，本院合議庭裁定改由受命法
官獨任進行簡式審判程序，判決如下：
    主  文
乙○○、甲○○共同違反不得使大陸地區人民非法進入臺灣地區
之規定，各處有期徒刑陸月，如易科罰金，均以銀元佰元即新
臺幣玖佰元折算壹日，均減為有期徒刑月，如易科罰金，均以
銀元佰元即新臺幣玖佰元折算壹日。均緩刑貳年。
    事  實
一、乙○○、甲○○均明知大陸地區人民非經主管機關許可，不
    得進入臺灣地區，竟分別與林聖翔（業經檢察官另為不起訴
    處分）共同基於使大陸地區人民非法進入臺灣地區之犯意聯
    絡，前往大陸地區福建省福州市，各明知與渠等分別與大陸
    地區人民劉秀金、吳兆華並無結婚之真意，乙○○、劉秀金
    與林聖翔共同基於使我國公務員登載不實之犯意聯絡，甲○
    ○、吳兆華與林聖翔共同基於使我國公務員登載不實之犯意
    聯絡，分別於附表所示之時間，前往大陸地區福建省福州市
    公證處辦理虛偽合意之結婚登記及公證，藉以取得該公證處
    所核發之結婚公證書。經通過財團法人海峽交流基金會（下
    稱海基會）之面談，再取得海基會之證明書後，由乙○○、
    甲○○持上開結婚公證書與海基會證明書等文書，分別於附
    表所示之時間，前往花蓮縣新城鄉戶政事務所辦理結婚登記
    事宜，使該管戶政事務所不知情之承辦公務員陷於錯誤，將
    彼等上開假結婚之不實事項登載於職務上所掌之戶籍登記簿
    冊之公文書上，並據以核發戶籍謄本，足以生損害於戶政機
    關對於戶籍婚姻登記資料管理之正確性。乙○○、甲○○於
    申請登載上開不實結婚事項之戶籍謄本後，即持之以劉秀金
    、吳兆華二人欲來臺探親為由，分別向內政部警政署入出境
    管理局申請劉秀金、吳兆華入境臺灣而獲准，使劉秀金、吳
    兆華二人得分別於92年6月6日、92年7月5日非法進入臺灣地
    區。嗣為警據報循線查獲，始悉上情。
二、案經內政部入出國及移民署專勤事務第一大隊花蓮縣專勤隊
    報請臺灣花蓮地方法院檢察署檢察官偵查起訴。
    理  由
一、本件被告乙○○、甲○○所犯均係死刑、無期徒刑、最輕本
    刑為3 年以上有期徒刑以外之罪，渠等均於準備程序中就被
    訴事實為有罪之陳述，經受命法官告知簡式審判程序之旨，
    並聽取公訴人及被告2人之意見後，依刑事訴訟法第273條之
    1第1項規定，本院合議庭裁定改由受命法官獨任進行審判程
    序，合先敘明。
二、上揭犯罪事實，業據被告乙○○、甲○○於警詢、偵查及本
    院調查、審理時坦承不諱，且有共犯林聖翔之供述，並有結
    婚公證書、財團法人交流基金會證明書、戶籍謄本、結婚登
    記申請書影本、旅客入出境紀錄查詢結果、大陸地區人民入
    境臺灣地區保證書、大陸地區人民進入臺灣地區旅行證申請
    書影本各2份在卷可稽。被告2人上開自白核與事實相符，堪
    以採信。本案事證明確，被告犯行堪以認定。
三、行為後法律有變更者，適用行為時之法律。但行為後之法律
    有利於行為人者，適用最有利於行為人之法律，刑法第2 條
    第1項定有明文。查被告2人於前開行為後，臺灣地區與大陸
    地區人民關係條例業於92年10月29日修正，於同年12月31日
    施行；此外，刑法第33條、第55條及第56條亦經總統於94年
    2月2日修正公布，並依刑法施行法第10條之1規定自95年7月
    1日施行。另於95年6月14日公布刑法施行法第1條之1，除變
    更刑法分則編所定罰金之貨幣單位為新臺幣外，並分別提高
    罰金數額為3 倍或30倍。職是，本件自應就被告行為前、後
    相關法律有修正者，依前揭規定加以比較適用。茲說明如下
    ：
  (一)本件被告2 人行為後，臺灣地區與大陸地區人民關係條例業
    於92年10月29日修正，於同年12月31日施行；修正前該條例
    第79條第1 項規定「違反第15條第1款規定者，處5年以下有
    期徒刑、拘役或科或併科新臺幣50萬元以下罰金」，修正後
    同條項則規定為「違反第15條第1款規定者，處1年以上7 年
    以下有期徒刑，得併科新臺幣100 萬元以下罰金」，經比較
    新舊法之結果，當以行為時法律較有利於被告2人。
  (二)修正前刑法第214條使公務登載不實罪原規定法定刑為「3年
    以下有期徒刑、拘役或5 百元以下罰金」，且依修正前刑法
    第33條第5款規定罰金數額應為1元以上；然依刑法施行法第
    1條之1 規定，修正後該條法定刑度應為「3年以下有期徒刑
    、拘役或新臺幣1萬5千元以下罰金」，而修正後刑法第33條
    第5款提高罰金數額為新臺幣1千元以上。
  (三)修正後刑法業已刪除牽連犯之規定，此刪除雖非犯罪構成要
    件之變更，但顯已影響行為人刑罰之法律效果，自屬法律變
    更。本件被告2 人主觀上基於使大陸地區人民非法進入臺灣
    地區之故意，進而使戶政機關為不實之登載，是其前開2 行
    為客觀上具有方法、目的之牽連關係，依修正前刑法第55條
    本得適用牽連犯而以一罪論。惟修正後刑法刪除前開牽連犯
    規定，以致其前揭行為須依法分別論以數罪而併罰之，經依
    新法第2條第1項規定比較新、舊法之結果，仍以行為時即修
    正前刑法第55條之規定較有利於被告2人。
  (四)修正前刑法第28條規定：「二人以上共同實施犯罪之行為者
    ，皆為正犯」，而修正後該條則將「實施」修正為「實行」
    ，以排除陰謀共同正犯及預備共同正犯，被告2 人各自之犯
    行於修法前後均構成共同正犯，修正後刑法並無較有利於被
    告2人。
  (五)經綜合比較結果，新法對被告並非有利，應依刑法第2條第1
    項前段之規定，適用行為時法即修正前之刑法處斷之。
  (六)修正前刑法第41條第1項前段原規定：「犯最重本刑為5年以
    下有期徒刑以下之刑之罪，而受6 個月以下有期徒刑或拘役
    之宣告，因身體、教育、職業、家庭之關係或其他正當事由
    ，執行顯有困難者，得以1元以上3 元以下折算1日，易科罰
    金」，且被告行為時之易科罰金折算標準，依修正前罰金罰
    鍰提高標準條例第2 條前段（現已刪除）之規定，本係就其
    原定數額提高為100倍折算1日，故被告行為時之易科罰金折
    算標準乃以銀元3百元折算1日，經折算後應以新臺幣9 百元
    折算為1日。惟修正後刑法第41條第1項前段則改以：「犯最
    重本刑為5年以下有期徒刑以下之刑之罪，而受6個月以下有
    期徒刑或拘役之宣告者，得以新臺幣1千元、2千元或3 千元
    折算1 日，易科罰金」，乃就易科罰金折算標準予以提高。
    從而比較修正前、後所定易科罰金折算標準，當以修正前規
    定較有利於被告，故應依刑法第2條第1項前段，適用行為時
    、即修正前刑法第41條第1 項前段規定，以定其易科罰金折
    算標準。
四、核被告乙○○、甲○○所為，均係犯刑法第216條、第214條
    行使使公務員登載不實文書罪，及違反臺灣地區與大陸地區
    人民關係條例第15條第1款之規定，應依同法第79條第1項之
    規定處斷。被告2 人所為使公務員登載不實之低度行為，應
    為行使之高度行為所吸收，爰不另論罪。被告2 人就違反臺
    灣地區與大陸地區人民關條例第15條第1 款規定使大陸地區
    人民非法進入臺灣之行為，分別與林聖翔有共同犯意聯絡及
    行為分擔，應分別論以共同正犯。又被告2 人就上開行使使
    公務員登載不實文書罪部分，被告乙○○與劉秀金、林聖翔
    間，被告甲○○與吳兆華、林聖翔間，分別有犯意聯絡及行
    為分擔，均為共同正犯。再被告2 人前揭所犯行使使公務員
    登載不實文書罪及使大陸地區人民非法進入臺灣地區罪2 者
    間，有方法、目的之牽連關係，應依修正前刑法第55條規定
    ，從較重之臺灣地區與大陸地區人民關係條例第79條第1 項
    之罪論處。爰審酌被告2 人竟藉由不實之婚姻關係而使大陸
    地區人民非法進入臺灣地區，影響國家對於戶政事務管理之
    正確性，所為誠無可取，惟念其犯後均能坦承犯行，且被告
    甲○○並無前科，有臺灣高等法院被告前案紀錄表在卷可稽
    ，其2 人素行尚可，並其犯罪動機、目的、手段及犯罪情節
    尚非嚴重等一切情狀，量處如主文所示之刑，並諭知易科罰
    金之折算標準，以示懲儆。又被告2 人上開犯罪時間均係在
    96年4 月24日以前，合乎中華民國九十六年罪犯減刑條例之
    規定，爰依該條例第2條第1項第3 款規定予以減刑，復諭知
    易科罰金之折算標準。又按查，被告2 人均未曾受有期徒刑
    以上刑之宣告，有臺灣高等法院被告前案紀錄表2 份附卷可
    稽，犯罪後均已深知悔悟，本院認其經此教訓後，當知警惕
    ，應無再犯之虞，因認其所宣告之刑，以暫不執行為適當，
    均予以宣告緩刑2年，以啟自新。
據上論斷，應依刑事訴訟法第273條之1第1項、第299條第1 項前
段，修正前臺灣地區與大陸地區人民關係條例第15條第1 款、第
79條第1項，刑法第2條第1項前段、第11 條前段，修正前刑法第
28條，行為時刑法第216條、第214條，修正前刑法第55條、第41
條第1項前段，刑法第74條第1項第1 款，修正前罰金罰鍰提高標
準條例第2條，刑法施行法第1條之1第1項、第2 項前段，中華民
國九十六年罪犯減刑條例第2條第1項第3款、第7條、第9 條，判
決如主文。
中    華    民    國    97    年    11    月    6     日
                  刑事第二庭    法  官  陳月雯
上列正本證明與原本無異。
如對本判決不服，應於送達後10日內，向本院提出上訴狀。（應
抄附繕本）
中    華    民    國    97    年    11    月    7     日
                                書記官
附錄本判決論罪之法律條文：
修正前臺灣地區與大陸地區人民關係條例第15條第1款
左列行為不得為之：
一  使大陸地區人民非法進入臺灣地區。
修正前臺灣地區與大陸地區人民關係條例第79條第1項
違反第15條第1款規定者，處1年以上7年以下有期徒刑，得併科
新臺幣一百萬元以下罰金。
中華民國刑法第216條
行使第210條至第215條之文書者，依偽造、變造文書或登載不實
事項或使登載不實事項之規定處斷。
中華民國刑法第214條
明知為不實之事項，而使公務員登載於職務上所掌之公文書，足
以生損害於公眾或他人者，處3年以下有期徒刑、拘役或5百元以
下罰金。
附表：
 ┌─┬────┬──────┬──────┬──────┬──────┐
 │編│臺灣地區│公證結婚日期│臺灣地區結婚│使公務員登載│備註        │
 │  │人民    │            │登記日期及處│不實事項    │            │
 │  ├────┼──────┤所          │            │            │
 │號│大陸地區│公證結婚地點│            │            │            │
 │  │配偶    │            │            │            │            │
 ├─┼────┼──────┼──────┼──────┼──────┤
 │1 │乙○○  │92年4月2日  │92年4月18日 │乙○○於92年│劉秀金於92年│
 │  ├────┼──────┤            │1月18日與大 │6月6日入境、│
 │  │劉秀金  │福建省福州市│花蓮縣新城鄉│陸地區人民劉│92年12月1日 │
 │  │        │公證處      │戶政事務所  │秀金結婚，配│出境        │
 │  │        │            │            │偶為劉秀金  │            │
 ├─┼────┼──────┼──────┼──────┼──────┤
 │2 │甲○○  │92年4月4日  │92年4月18日 │甲○○於92年│吳兆華於92年│
 │  ├────┼──────┤            │4月4日與大陸│7月5日入境、│
 │  │吳兆華  │福建省福州市│花蓮縣新城鄉│地區人民吳兆│93年1月4日出│
 │  │        │公證處      │戶政事務所  │華結婚，配偶│境（聲請簡易│
 │  │        │            │            │為吳兆華    │判決處刑書誤│
 │  │        │            │            │            │載為93年4月2│
 │  │        │            │            │            │日出境）    │
 └─┴────┴──────┴──────┴──────┴──────┘


司法院資訊處製作；財團法人民間司法改革基金會備份。
